【裁判字號】    99,抗,175
【裁判日期】    991118
【裁判案由】    拍賣抵押物
【裁判全文】
臺灣桃園地方法院民事裁定               99年度抗字第175號
抗  告  人  退除役官兵輔導委員會桃園縣榮民服務處（即被繼
            承人潘榮華之遺產管理人）
法定代理人  張占奎
代  理  人  乙○○
相  對  人  甲○○
上列當事人間拍賣抵押物事件，抗告人對於民國99年9 月30日本
院簡易庭司法事務官99年度司拍字第788 號民事裁定提起抗告，
本院裁定如下：
    主  文
原裁定廢棄。
相對人之聲請駁回。
聲請及抗告程序費用由相對人負擔。
    理  由
一、相對人即債權人聲請意旨略以：被繼承人潘榮華於民國88年
    7 月16日以原裁定附表所示不動產為向相對人所負債務之擔
    保，設定最高限額新台幣（下同）600,000 元之抵押權，依
    法登記在案。茲被繼承人潘榮華對相對人負債600,000 元，
    已屆清償期而未為清償，惟被繼承人潘榮華於99年6 月7 日
    死亡，抗告人為其遺產管理人，業經登記在案，為此聲請准
    予拍賣抵押物等語。
二、抗告人抗告意旨略以：相對人所提供為債權憑證之本票，其
    上潘榮華之簽名與抗告人所有潘榮華檔案內之簽名不同，該
    本票並非潘榮華所親簽。又潘榮華之遺產足以支付此筆債務
    ，與相對人所稱無法負起債務之說法有異。另相對人並未提
    出與潘榮華之原債權是否存在之證明，致無從認定系爭債權
    是否已到期，且相對人所提供之本票，到期日為138 年7 月
    12 日 ，就形式上觀察相對人與潘榮華訂定之債權契約並未
    到期，相對人聲請拍賣抵押物並無理由，為此提起本件抗告
    ，請求廢棄原裁定等語。
三、按提起抗告，應於裁定送達後十日之不變期間內為之。但送
    達前之抗告，亦有效力，民事訴訟法第487 條定有明文。相
    對人雖主張本件拍賣抵押物裁定之日期為99年9 月30日，而
    抗告人於99年10月19日始提出抗告，顯已逾10日之抗告期間
    云云。惟查，抗告人係於99年10月11日收受本件拍賣抵押物
    裁定，此有送達證書附卷可憑，是抗告人於99年10月19日向
    本院提出抗告，於法並無不合，合先敘明。
四、次按抵押權人於債權已屆清償期而未受清償者，得聲請法院
    拍賣抵押物，就其賣得價金而受清償，民法第873 條定有明
    文。上開規定亦為最高限額抵押權所準用，此為同法第881
    條之17所明定。準此，抵押權人聲請法院拍賣抵押物，應以
    債權已屆清償期而未受清償者為限，倘債權未屆清償期，抵
    押權人即不得聲請法院拍賣抵押物。再按聲請拍賣抵押物事
    件係屬非訟事件，法院所為准駁之裁定，無確定實體法法律
    關係存否之性質，就債權及抵押權之存否，亦無既判力。從
    而，聲請人得否依上開規定聲請拍賣抵押物，悉由形式上審
    查。又遺產管理人應聲請法院依公示催告程序，限定一年以
    上之期間，公告被繼承人之債權人及受遺贈人，命其於該期
    間內報明債權，及為願受遺贈與否之聲明…。又遺產管理人
    非於前開所定期間屆滿後，不得對被繼承人之任何債權人或
    受遺贈人，償還債務或交付遺贈物。民法第1179條第1 項第
    3 款、第1181條亦分別載有明文。倘債務人死亡前，抵押權
    人之債權並未屆清償期，嗣債務人死亡後，因繼承人有無不
    明，致遺產管理人依法不能清償任何債務，抵押權人即不得
    謂債權已屆清償期而未受清償，蓋此係基於法律之規定所使
    然，臺灣高等法院87年度抗字第2014號裁判意旨參照。經查
    ，本件最高限額抵押權登記債務清償日期為138 年7 月12日
    （他項權利證明書上則記載為138 年7 月13日），有抵押權
    設定契約書、他項權利證明書在卷可稽，且相對人所檢附為
    債權憑證之本票，到期日亦為138 年7 月12日，依形式觀之
    ，無從判定系爭債權已屆清償期。又潘榮華於99年6 月7 日
    死亡，其死亡後因繼承人有無不明，乃由抗告人為其遺產管
    理人，則依上開條文規定抗告人應向法院聲請公示催告程序
    ，且於公示催告程序所定期間屆滿前，不得對被繼承人即潘
    榮華之任何債權人或受遺贈人，償還債務或交付遺贈物。揆
    諸上揭說明，債務人潘榮華縱遺有財產，抗告人亦不得向相
    對人為清償，是相對人自不得謂其債權已屆清償期未受清償
    ，而聲請拍賣抵押物，則相對人據以行使抵押權聲請強制執
    行，即屬無據，應予駁回。抗告論旨指摘原裁定不當，求予
    廢棄，為有理由，爰由本院將原裁定廢棄，並裁定如主文第
    二項所示。
中    華    民    國    99    年    11    月    18    日
              民事第一庭    審判長法  官  郭琇玲
                                  法  官  范明達
                                  法  官  陳婉玉
上列正本證明與原本無異。
不得再抗告。
中    華    民    國    99    年    11    月    18    日
                                  書記官  利冠蔚

司法院資訊處製作；財團法人民間司法改革基金會備份。
